【裁判字號】    90,重勞訴,5
【裁判日期】    901018
【裁判案由】    給付報酬金
【裁判全文】
臺灣高雄地方法院民事判決  九十年度重勞訴字第五號
    原      告  庚○○
                丑○○
                乙○○
                卯○○
                己○○
                巳○○
                壬○○
                寅○○
                丙○○
                辰○○
                癸○○
                辛○○
                甲○○
                戊○○
    被      告  中國鋼鐵股份有限公司
    法定代理人  子○○
    被      告  中鋼保全股份有限公司
    法定代理人  丁○○
右當事人間給付報酬金事件，本院判決如左：
    主    文
原告之訴及假執行之聲請均駁回。
訴訟費用由原告負擔。
    事實及理由
甲、原告主張：
（一）原告庚○○等十四人原均係被告中國鋼鐵股份有限公司（以下簡稱中鋼公司）
      警衛處消防組人員，負責公司廠區內火警等緊急災害事故之搶救戒備工作，自
      七十六年三月二日起以出勤一天、休息一天上班之方式，一天工作時間長達二
      十四小時，其中八小時為正常工作時間，（上午八時至下午五時中間休息一小
      時），餘十五小時係待命備勤時間，限定在可聽到警鈴之範圍內活動，隨時待
      命準備緊急出勤，處理緊急事故。亦即除正常工作外，原告等每月平均有至少
      十五天除正常工作時間外，還需要作待命備勤任務，且每天備勤時間長達十五
      個小時，惟所領工資竟僅有八小時正常工作時間之薪資而已，對於延長工作時
      間，被告則均未給付延時工資。
（二）又查原告庚○○、巳○○、壬○○於八十七年二月一日至八十八年十月三十一
      日，己○○、寅○○、戊○○於八十七年二月一日至八十九年五月三十一日，
      分別自被告中鋼公司借調至中鋼保全股份有限公司（以下簡稱中鋼保全）惟工
      作時間、方式均與被告中鋼公司相同。原告庚○○等人於中鋼保全所領薪資，
      亦僅有八小時正常工作時間之薪資，對於延長工作時間之薪資，被告中鋼保全
      亦均未有給付。
（三）按雇主延長勞工工作時間者，其延長工作時間，在二小時以內者，按平日每小
      時工資加給三分之一以上；再延長工作時間在二小時以內者，按平日每小時工
      資加給三分之二以上，此勞動基準法第二十四條第一款、第二款定有明文。又
      「國家為保障勞工權益，加強勞雇關係，促進社會與經濟發展，而制定勞動基
      準法，規定勞工勞動條件之最低標準，並依同法第三條規定適用於同條第一項
      各款所列之行業。事業單位依其事業性質以及勞動態樣，固得與勞工另訂定勞
      動條件，但不得低於勞動基準法所定之最低標準。關於延長工作時間之加給，
      自勞動基準法施行後，凡屬於該法適用之各業自有該法第二十四條規定之適用
      ，俾貫徹法律保護勞工權益之意旨。至監視性、間歇性或其他性質特殊工作，
      不受上開法律有關工作時間、例假、休假等規定之限制，係中華民國八十五年
      十月二十七日該法第八十四條之一所增訂對其生效日期前之事項並無適用餘
      地。」此有大法官會議第四九四號解釋令可稽，且原告庚○○等十四人之工作
      既非經中央主管機關依勞動基準法第八十四條之一核定公告之工作，兩造亦未
      另行約定工作時間並報請主管機關核備，是本案仍有勞動基準法第二十四條之
      適用甚明。又被告中鋼公司要求原告庚○○等十四人如上述工作之時間已明確
      違反勞動基準法第二十二條第一項及第七十九條第一款等情事，亦有行政法院
      八十三年度判字第五六二號判決足佐。
（四）按勞基法保護勞工免受雇主剝削，故關於工作時間於第三十條第一項規定「勞
      工每日正常工作時間不得超過八小時，每週工作總時數不得超過四十八小時」
      ，至同法第三十二條係就雇主延長勞工工作時間之事由、時數及程序為規定，
      主旨在限制雇主任意延長勞工之工作時間，貫徹保護勞工之本旨，非謂勞工於
      正常工作時間以外，為雇主從事與正常工作時間內之工作性質不同之工作即非
      加班，不得依勞基法之規定請求給付延長工作時間之工資。
（五）查本件原告等人雖有同意「一輪一休」之方式，即每日上午八時整上班至翌日
      午八時整交接，後補休一日，輪班期間上午八時至下午五時為一日正常工作時
      間，下午十七時至翌日上午八時為值夜時間，然此僅係工作時間之同意，並非
      同意不領取工資及延時工資。況且系爭切結書由公司強勢主導，員工根本無法
      拒絕。而勞基法第一條第二項已明文規定雇主與勞工所訂勞動條件不得低於本
      法所定之最低標準，依此規定，被告不得謂兩造之勞動契約已約定一輪一休即
      表示僅領八小時之工資即可。查原告等人於值夜時間內不得任意遠離消防，須
      於可聽聞警鈴或廣播範圍內活動，應隨時準備緊急出勤。蓋火災或災害事故之
      發生本不確定，亦無可預期，且不因白天或夜晚而有所不同。在備勤時間內被
      告公司雖有在消防大樓內備有寢具，准許原告等人於備勤時間內睡眠休息，但
      原告等人並無不出勤之自由，且限於可聽聞警鈴或廣播之範圍內活動，一旦接
      獲緊急狀況通知便須立即出勤，顯見原告等人在備勤時間內繼續在廠備勤，係
      處於可供雇主隨時支配運用勞務之狀況，且其精神及體能仍處於緊張狀態。
（六）被告雖復引最高法院八十六年台上字第一一０一號、八十六年台再字第九六號
      民事判決，主張原告等人工作性質與上開判決江金地等人相似，依判決意旨，
      原告等人自應受消防隊之工作公約之約束云云。惟查與本案工作性質相似之另
      一呂伯源案件（與江金地案件工作單位及工作性質完全相同），最高法院則認
      「被上訴人（即呂伯源等人）主張伊等受上訴人（即中鋼公司）僱用擔任警衛
      工作，每月有十二日，每日除正常工作八小時外，尚須在警衛隊部待命備勤八
      小時，待命時間須留駐廠內，不得任意外出，僅支領備勤津貼等事實，均為上
      訴人所不爭執。唯被上訴人之待命備勤時間，除支領約定之津貼外，是否得依
      勞基法第二十四條規定請領超時工作工資而已。依兩造簽訂之「聘僱合約」與
      被上訴人受上訴人僱用時立具之「切結書」，以及上訴人所訂之警防工作手冊
      之備勤規則，警衛人員四四制值勤要點之規定，被上訴人無論於勤務時間，或
      於待命備勤時間，均屬其警衛勤務之工作時間，而非休息時間，行政院勞工委
      員會七十八年八月一日台七十八勞動二字第一八七六一號函謂「警衛人員於正
      常工作時間外，如須駐廠備勤，該備勤時間應屬工作時間」，內政部七十四年
      五月十三日七四台內勞字第三○九八七四號函亦採同一解釋。而待命人員於待
      命時間不到，上訴人均以違反出勤規定予以懲處，亦有上訴人獎懲通報在卷可
      憑，是待命備勤時間應屬工作時間，上訴人辯稱待命備勤屬待命休息，不能視
      同工作時間云云，委無足取。」等語（最高法院八十六年台上字第一三三０號
      判決及八十七年台再字第三十六號判決參照），足證被告主張原告不得請求給
      付延時工資並無理由。
（七）關於工作時數、休息等事項，勞基法既已有明文規定，自無民法第一條所謂依
      「法理」、「監視性、繼續性之工作不適用勞動基準法規定」之餘地。被告一
      再以原告等人所從事者係監視性、間歇性之工作，非得與一般持續處於緊張狀
      態之工作者同視，即認為應依法理解釋其工作時間不受勞基法之規範，逕予排
      除勞基法第二十四條之用，實與法有違。
（八）勞基法第二十一條之規定係謂工資數額係以勞資雙方之約定為準，僅其不得低
      於基本工資而已，非謂勞工依勞基法僅能請求基本工資。又勞基法第二十四條
      規定，延長工作時間之工資，係按勞工「平均每小時工資額」加給。所謂「平
      均每小時工資額」係指勞工在每日正常工作時間內平均每小時之工資。換言之
      ，勞工平日下常工作時間所可得之每小時平均值，參照勞基法第二十一條規定
      之意旨，應以約定之工資為準，而非以行政院核定之最低基本工資為據，
（九）按勞工每七日至少應有一日之休息，作為休假，此乃勞基法三十六條之強制規
      定，不容被告任意以工作契約排除上開適用。且原告等人「一輪一休」之休息
      時間乃係為補原告前一日工作二十四小時體力之過度消耗，並非依勞基法規定
      之休假。又所謂「休息時間」係從當日上午八時至翌日上午八時，亦即原告等
      人在「一輪一休」制度下，每日均需至公司，此與勞基法第三十六條「例假」
      之立法意旨顯有未合。原告等人既從未依勞基法第三十六條休「例假」，自得
      依法請求被告公司給付此部份之延時工資。
（十）本案係基於僱傭關係不定期契約產生之延時工資具薪資性質，法律既未規定適
      用短期時效，本案應屬十五年之消滅時效。且依司法院第一二二七號函解釋意
      旨可知民法第一百二十六條所載其它他一年之定期給付債權係指與利息等同一
      性質之債權而言，本件僱傭關係不定期契約工資請求權並非民法第一百二十六
      條所明定之利息、紅利、租金、贍養費、退職金同一性質債權，自無民法第一
      百二十六條所定五年消滅時效之適用至明。被告二公司長期以來使用多數原告
      等之勞力，剝奪原告等人正常休息時間，均無給付相對之工資報酬，雖原告等
      人不時向被告反應及請求，惟被告均不理會，置原告等人之權益於不顧，原告
      不得已乃依據每月所得工資，依法提起本訴請求被告二人分別給付自七十六年
      三月二日起至八十九年五月三十日止如附表所示之勞務報酬等語。並聲明：
      （一）被告中國鋼鐵股份有限公司應給付如附表一所示庚○○等十四名原告各
      如附表一所示之金額並均自起訴狀繕本送達翌日起至清償日止按年息百分之五
      計算之利息。（二）被告中鋼保全股份有限公司應給付如附表二所示庚○○等
      六人各如附表二所示之金額並均自起訴狀繕本送達翌日起至清償日止按年息百
      分之五計算之利息。（三）原告願供擔保請准假執行之宣告。
乙、被告則以：
（一）勞動契約其性質仍屬民法之僱傭契約，民法第一百四十八條之規定，於兩造間
      仍有適用之處。經查，原告庚○○等十四人擔任消防工作，早在民國七十七年
      以前便已採用「一輪一休」（一天上班，一天休假）之勤務制度，而所謂「一
      輪一休」，即每日上午八時整上班至翌日上午八時整交接後，補休一日；輪班
      期間上午八時至下午十七時（其中十一時卅分至十二時卅分為午休時間）為一
      日正常工作時間，下午十七時至翌日八時為值夜時間。此種「一輪一休」勤務
      制度之實施有原告等人參與之消防人員工作檢討會會議記錄，暨消防隊工作公
      約為憑。換言之，「一輪一休」勤務制度並非被告公司單方面頒佈，並強制實
      施之工作制度，而係原告等人認為採「一輪一休」勤務制度，對渠等最為有利
      ，此從會議記錄六討論事項（一）之決議內容記載，「全體消防人員一致認為
      維持現行一輪一休（一天上班、一天休假）之勤務制度，繼續實施」等語，當
      可明確看出。再加以此種「一輪一休」勤務制度之每月正常工作時數僅有一二
      ０小時（即八小時×十五日），遠低於被告公司其它正常班，或其它輪班制度
      從業人員之每月標準工作時數一九二小時，且原告等人之敘薪職等亦較相同資
      歷之新進人員為高。從而，原告等人在民國七十七年以前選擇渠等最有利之方
      案，決議採用「一輪一休」勤務制度，享有較被告公司其它從業人員較短之工
      作時數及較高之敘薪職等，卻在十餘年後，翻異前詞，主張被告公司應就值夜
      時間部分按延長工時標準給付工資。核其主張顯然有違誠信原則，且原告等人
      以此種前後互異之立場提起本件訴訟之行為，顯然是以損害被告公司為主要目
      的之行為。故原告等人之主張，顯然並不可採，應予駁回。
（二）原告等十四人於實施「一輪一休」期間，在正常工作時間內，除有特殊狀況外
      ，須著整齊服裝，處理消防或安全事務、並待命出勤。而值夜時間內，原告等
      人均得於消防大樓觀賞書報、電視或室內、外休閒活動。惟須在警鈴或廣播範
      圍以內，不得擅自遠離。換言之，消防人員在正常工作時間內必須從事處理消
      防或安全事務，例如滅火工作、換發或保養消防器材或從事教育訓練等工作；
      在值夜時間內，除有實際從事消防工作而報支超時工作津貼（即加班費）外，
      其餘值夜時間，原告等人均可從事任何休閒活動，甚至於倒臥床舖睡覺。足見
      ，原告等人在值夜時間內不僅未從事與正常工作相同之工作，甚至於在渠等精
      神或體力方面，根本就處於一種休閒或休息之狀態，二者根本不應等同視之。
（三）原告等人在值夜時間內不僅無庸於一定場所就一定之配置，監視任何事務，亦
      非在等待被告公司內必然發生火警，渠等尚且可以從事與工作毫無關係之任何
      休閒活動，甚至於睡覺，以補充體力。足見，值夜時間內，渠等身體與精神上
      緊張之程度，不僅較「事業單位實施勞工值日（夜）應行注意事項」之值日（
      夜）為低，遑論與監視性、間歇性工作相比。次查，經統計被告公司自民國八
      十年起實際發生火警之次數與消防人員從事消防工作之總時數，原告等人在值
      夜時間內發生必須實際從事消防工作之次數與時間，與全年度值夜總時數相比
      ，僅約在萬分之一、二左右而言，可說微乎其微。且被告公司對火警之預防工
      作，係由第一線生產或維護人員擔任之，如遇現場無法控制之情勢時，始有通
      知消防人員前往搶救。是以，原告等人在值夜時間內，渠等身體或精神狀態，
      可謂毫無緊張之拘束，則渠等主張值夜時間應按超時工作標準發給加班費，顯
      非事理之平，亦非勞動基準法立法之本旨。
（四）勞動基準法雖規定勞動條件之最低標準，但同法第三條則就適用之行業加以限
      制，並非所有之勞工均受本法之保護，此外，各國之所以制定勞動基準法保護
      勞工，乃以如不以此一公法來介入雇主與勞工間之勞動契約，恐勞工因處於經
      濟上弱者之地位而受雇主之不當剝削，使其所得工資不足以滿足基本生活需求
      ，或使其精神、體力不堪負荷，故有以立法來加以保護之必要。勞動基準法所
      強調之八小時工作制，應係以一般人無法長期處於精神或體力上之緊張狀態，
      為保護勞動者免於雇主以經濟上之優勢力量所為之不當剝削，而特加保護者，
      如工作之性質並無經常之危險性，且不致使勞動者之精神或體力持續地處於緊
      張狀態，縱有耗費精神、勞力，惟其時間實際上遠低於一般持續處於緊張狀態
      之工作者，等量齊觀，當非事理之平。是以，原告等人雖有十五小時值夜時間
      之限制，然從渠等之實際精神與體力上之耗損，或從勞動法上之理論探討，系
      爭十五小時之值夜時間不應與正常工作時間內之工作等同視之，即原告等人在
      十五小時值夜時間內之工作性質，不應視為正常工作之延伸。
（五）內政部曾於七十四年十二月五日以（七四）台內勞字第三五七九七二號函訂頌
      「事業單位實施勞工值日（夜）應行注意事項」。依該注意事項第一點規定，
      「本注意事項所稱值日（夜），係指勞工應事業單位要求，於工作時間以外，
      從事非勞動契約約定之工作，如收轉急要文件、接聽電話、巡察事業場所及緊
      急事故之通知、聯繫或處理等工作而言」，雇主則應給予值日或值夜津貼，且
      「勞工值日（值夜）工作，本部認定非正常工作之延伸」（見注意事項附註二
      ）。經查，本件原告等人於值夜時間內不僅無庸從事收轉急要文件、接聽電話
      、巡察事業場所及緊急事故之通知、聯繫處理等值夜工作，尚且可以從事與工
      作無關之任何休閒活動，甚至於睡覺，以補充體力。揆諸「舉重以明輕」之法
      理，勞工從事主管機關所認可之值日（夜）工作，雇主僅須給與值日（夜）津
      貼，便已符合勞基法之最低勞動條件標準，則本件原告等人在值夜時間內既已
      享有較值日（夜）工作更為優渥之休閒活動，且被告公司又給予值夜津貼以恤
      辛勞，被告公司之行為自無違法可言，原告等人所受領之薪資待遇既已優於勞
      基法所訂之最低勞動條件，則原告等人提起本件訴訟，請求給付加班費，殊屬
      無據。
（六）依最高法院八十六年度台上字第一一０一號、八十六年度台再字第九六號民事
      判決所示，「上訴人受被上訴人僱用擔任警衛人員，執行警衛勤務、巡邏、消
      防及其他指派之勤務；每出勤十二天，休息三天，為一週期；出勤之十二天有
      六天尚須每天另排待命備勤八小時等事實，為兩造所不爭，且有被上訴人公司
      警衛處組織表及工作說明書可按。依被上訴人公司警衛人員四四制值勤要點第
      六點規定：『待命人員應在哨音或電鈴聲可及範圍內待命休閒，不得遠離隊部
      』，第七點規定：『待命人員由待命小隊長統一掌握，遇有勤務時，由待命小
          隊長帶班值勤』。足見待命備勤時為休息之狀態，僅遇有勤務時，由待命
      小隊長帶班值勤，則除該值勤時間外，其餘時間自難認屬工作時間。況被上訴
      人辯稱，上訴人待命備勤時間伊有支付備勤津貼，待命備勤時如有執行勤務，
      則另支給超時工作津貼等語，為上訴人所不爭，益見待命備勤之休閒本旨，尤
      難以與工作時間相比」、「上訴人逕依勞基法第二十四條規定請求給付延時工
      資，已非有據。且查上訴人於受雇之初，與被上訴人公司簽訂聘僱合約或書立
      切結書，均約定待命時間為僱用契約之範圍內，如於待命時間內遇有特殊勤務
      時，始按規定報支超時工作津貼。則依其反面解釋，在侍命時間如無派遣勤務
      時，即不給付超過工時之工作津貼。是備勤時間既為勞動契約雙方於正常工作
      時間外所附帶約定，上訴人自應受該約定之拘束，不得任意翻異。其主張：不
      論於備勤時間內有無實際執行勤務，被上訴人均應按延長工作時數給付延時工
      資云云，並不足取。再上訴人十五天中，出勤十二天，休息三天，出勤之十二
      天每天勤務八小時，並未逾勞基法第三十條所定每日正常工作時間八小時，每
      週工作總時間四十八小時之時數。上訴人主張兩造所簽訂之聘僱合約及被上訴
      人要求上訴人簽具之切結書，以及被上訴人實施之四四制值勤制，違反勞基法
      第三十條工作時間限制之強制規定，而無效云云，亦無可採」。經查，原告等
      人之工作性質，核與上開判決上訴人江金地等人之工作性質相似，雖江金地等
      人之出勤方式採四四值勤制，而原告等人採取「一輪一休」制度，然渠等在值
      夜時間內，僅須留守隊部，除活動範圍以哨音、警鈴或廣播所及範圍為限，別
      無其它限制；並有休息、睡眠場所及娛樂設施，可從事娛樂活動、讀書或睡眠
      ；且除支給值夜津貼外，如有實際執行勤務，則按實報支超時工作津貼，二者
      無分軒輊。揆諸上開最高法院判決意旨，原告等人值夜時間難以與正常工作時
      間相比，應堪認定。從而，原告等人翻異前詞主張不受消防隊工作公約之拘束
      ，應無理由。
（七）縱認原告等人值夜時間應屬工作時間而逾越勞工每日工作時間不得超過八小時
      之限制。惟查，原告等人工作時間縱有違勞基法第三十條第一項，勞工每日工
      作時間不得超過八小時之規定，僅是雇主應受同法第七十九條行政罰鍰之問題
      ，而勞基法關於基本薪給之給付標準，除於第二十一條第一項規定，工資由勞
      資雙方議定之，但不得低於基本工資外，並無其它限制。換言之，原告等人之
      工作方式採「一輪一休」制度，輪值期間自每日八時至十七時為正常工作時間
      ；十七時至翌日八時為值夜時間，被告公司除給予薪給外，並按實際值夜次數
      發給夜點費，被告公司就原告等人之全部工作時間（含值夜時間在內）給予相
      對之薪給，其金額如無違當時之基本工資，並加計以基本工資為標準，據以計
      算加班費之數額時，原告等人自不得再事請求被告給付加班費。依據「當月法
      定基本工資」＋「當月法定基本工資×1＼180×2」＋「當月法定基本工資×1
      ＼144×13」×當月值夜次數之計算式，計算所得之金額與原告等人當月所領
      之薪給總額比較，除被告中鋼公司於民國七十六年六月以前給付之薪給（已罹
      於時效消滅）較依據上開計算式所得之金額略低外，其餘各月份原告等人所領
      之薪給均較上開計算式所得之金額為高，是以原告等人請求被告應再給付加班
      費，顯失依據。
（八）縱認被告公司上開計算方式不足採信，但原告等人係採「一輪一休」方式，即
      每工作一日休息一日之工作形態而非採連續工作方式。是以，原告等人主張應
      將每七日中至少應有一日休息作為例假日，亦納入加班費計算，並無可採。
（九）民法第一百二十六條規定「利息、紅利、租金、贍養費、退職金及其他一年或
      不及一年之定期給付債權，其各期給付請求權因五年間不行使而消滅」。又「
      工資，謂勞工因工作而獲得之報酬」。「雇主延長勞工工作時間者，其延長工
      作時間之工資依左列標準加給之…」，勞動基準法第二條第三款及第二十四條
      分別訂有明文。是而，原告等人主張被告公司就渠等值夜時間應按延長工作時
      間（此主張仍為被告所否認）之性質給付報酬金，核其性質應屬「工資」之性
      質。且按兩造發放薪資方式之約定，當月份之薪資，應於次月五日發放完畢。
      足見，原告等人所主張之延長工時工資之性質，顯然屬於不及一年之定期給付
      債權。揆諸上開說明，應有民法第一百二十六條之適用，即凡逾原告等人提起
      本件訴訟期日九十年五月七日以前五年以上所發生之請求，即便認原告等人之
      主張為真，亦已罹於時效而消滅。
（十）綜上所述，原告等人值夜時間之性質，無論是從企業經營之角度、勞動基準法
      之立法目的來看，或是以其實際享有之休憩設備而言，原告等人在值夜時間內
      可說是處於充分休息，甚至於睡覺之狀態，並無任何緊張或拘束可言。且原告
      等人在值夜時間內無庸監視任何火災業務，亦無庸等待火災工作之必然發生，
      自非監視性工作或間歇性工作，從而，本件值夜性質之評價，自不應與正常工
      作相比擬，原告等人請求核發加班費，應無理由等語資為抗辯。並聲明（一）
      原告之訴駁回。（二）如受不利之判決，願以現今或中國國際商業銀行發行之
      無記名可轉讓定期存單或公債供擔保，免為假執行。
丙、程序事項：本件被告中鋼公司法定代理人王鍾渝業已變更為子○○，由子○○聲
    明為承受訴訟，經核並無不合，應予准許，合先敘明。
丁、得心證之理由：
一、原告對被告中國鋼鐵股份有限公司請求部分：
（一）原告庚○○等十四人主張伊等受被告中鋼公司雇用擔任消防工作，自七十六年
      三月二日起以出勤一天、休息一天（即一輪一休）上班之方式，一天工作時間
      長達二十四小時，其中八小時為正常工作時間，（上午八時至下午五時中間休
      息一小時），餘十五小時係待命備勤時間，限定在可聽到警鈴之範圍內活動，
      隨時待命準備緊急出勤，處理緊急事故，惟所領工資僅有八小時正常工作時間
      之薪資，對於延長工作時間，被告除發給值夜津貼及實際從事消防工作而發給
      之超時工作津貼外，並未給付延時工資之事實，均為被告所不爭執，惟被告以
      原告在值夜時間上並未從事與正常工作時間相同之工作，在精神或體力上處於
      放鬆狀態，是備勤時間不應視為正常工作之延伸等語資為抗辯。則本件兩造所
      爭執之處，應在於原告在被告二公司備勤之值夜時間，除支領值夜津貼及超時
      工作津貼外，是否得依勞動基準法第二十四條規定請求被告給付延時工資？
（二）按「本注意事項所稱值日（夜），係指勞工應事業單位要求，於工作時間以外
      ，從事非勞動契約約定之工作，如收轉急要文件、接聽電話、巡察事業場所及
      緊急事故之通知、聯繫或處理等工作而言」、「勞工值日（值夜）工作，本部
      認定非正常工作之延伸」，內政部七十四年十二月五日（七四）台內勞字第三
      五七九七二號函訂頌「事業單位實施勞工值日（夜）應行注意事項」第一點及
      附註第二點分別訂有明文。查依被告提出為原告所不爭執之兩造所簽訂消防隊
      工作公約第壹章勤務時間第一條明文規定：「消防隊全體消防員決議實施一輪
      一休制，即每日上午八時整上班至翌日上午八時整交接後補休一日；輪班期間
      上午八時至下午十七時為一日正常工作時間，下午十七時至翌日八時為值夜時
      間。」可知雙方除就正常工作時間外尚有值夜之約定。又依該工作公約第二條
      、第三條及第四條分別規定：「正常工作時間，除特殊狀況外，須著整齊服裝
      ，處理消防或安全事務，並待命出勤，暇於得自我調整心身或體能訓練。」、
      「值夜時間得於消防大樓觀賞書報、電視或室內外休閒活動，惟需在警鈴與廣
      播範圍以內，不得擅自遠離，值夜津貼由消防小隊長統計核報」、「值夜期間
      ，如遇火警勤務，即刻出勤，同時向安管中心報備並接受留守主管指揮，勤務
      完畢後亦須向留守主管報備，以便統一申報超時工作津貼。」綜合以觀，可知
      原告正常工作時間與值夜時間二者之性質、內容並不相同。在正常工作時間，
      依工作公約第貳章勤務內容第二條一般工作之規定，原告負有巡邏、清潔、消
      保設備檢查保養、準備消防講習器材、聯繫其他單位及出勤等任務；而在值夜
      時間，原告僅需留守消防大樓，除活動範圍以警鈴或廣播所及為限外，別無其
      他限制，況被告抗辯原告在夜間有休息、睡眠場所及娛樂設施，可從事娛樂、
      讀書或睡眠等任何活動，又八十年起實際發生火警之次數與消防人員從事消防
      工作之總時數，原告等人在值夜時間內發生必須實際從事消防工作之次數與時
      間，與全年度值夜總時數相比，僅約在萬分之一、二左右而言，可說微乎其微
      等語，為原告所不爭，足見被告值夜時間屬於自由活動及休息狀態，僅遇有勤
      務時需出勤，則除該出勤時間外，其餘時間尚難與正常工作時間相比。
（三）按基於契約自由原則，僱傭契約當事人就其契約條款，除不得違反強制或禁止
      規定外，應得自由約定（最高法院八十六年度台再字第九十五號判決參照）。
      又按「事業單位為因應其業務需要，經徵求勞工之同意，得要求勞工值日（夜
      ）」、「前項之要求，得經由團體協約、或勞資會議決定或規定於工作規則。
      規定於工作規則者，應檢附該事業單位工會或勞工半數以上之同意書」、「值
      日夜津貼應由勞雇雙方議定，並應遵守同工同酬原則。」前揭內政部「事業單
      位實施勞工值日（夜）應行注意事項」第二、三及第五點分別定有明文。原告
      主張值夜時間應依勞動基準法第二十四條規定請求給付延時工資云云，惟查依
      被告所提出有原告等人參與之消防人員工作檢討會會議紀錄及消防隊工作公約
      ，原告等均同意採取前述一輪一休制度，足見原告於訂立工作公約時應已認知
      該一輪一休制度之值夜時間並非正常工作時間之延伸，否則當無接受以值夜津
      貼代替延時工資之理。原告等雖主張係受被告強迫簽約云云，然其既不否認前
      揭會議紀錄與工作公約之真實，復無法舉證渠等簽約時意思表示受有脅迫情事
      ，是其主張尚難採信。原告既與被告公司約定值夜時間為僱傭契約之範圍，如
      於值夜時間內遇有勤務時，始按規定報支超時工作津貼，否則僅支領值夜津貼
      ，則依其反面解釋，在值夜時間如無派遣勤務時，即不給付超過工時之工作津
      貼，是值夜時間既為勞雇雙方於正常工作時間外所附帶約定，且無違反任何強
      制或禁止規定，依契約自由原則，原告自應受該約定之拘束，不得任意翻異。
      是其主張不論於值夜時間內有無實際執行勤務，被告均應按延長工作時數給付
      延時工資云云，並不足取。
（四）原告主張依司法院大法官釋字第四百九十四號解釋，本件應有勞動基準法第二
      十四條延長工時工資之適用云云，惟查該號解釋固謂關於延長工作時間之加給
      ，自勞動基準法施行後，凡屬於該法適用之各行業自有該法第二十四條規定之
      適用，俾貫徹法律保護勞工之意旨，然按其解釋理由書復載，關於勞工工作時
      間或休息時間之計算，應按各行業之性質，依有關法令認定事實之問題，不在
      本件解釋範圍。本件原告值夜時間既非正常工作時間之延長已如上述，自無勞
      動基準法第二十四條之適用，雙方就原告值夜時間自得合意另行給付原告值夜
      津貼與超時工作津貼，尚無違背該號解釋之意旨。
（五）又依勞動基準法第三十九條規定，雇主經徵得勞工同意於例假日工作者，固應
      加倍發給工資，惟查勞動基準法第三十六條規定「勞工每七日中至少應有一日
      之休息，作為例假」所稱「一日」，係指連續二十四小時而言；所稱「例假」
      ，不限於星期日，內政部七十五年五月十七日台七十五內勞字第三九八００一
      號函及勞工委員會八十二年十二月二十一日台八十二勞動二字第七九三二三號
      函分別著有解釋。本件雙方約定採取一輪一休之方式，即每工作一日休息一日
      之工作形態，且休息日為連續二十四小時，乃兩造所不爭，應可認定兩造所採
      取一輪一休制度之休息日即屬例假。原告既每工作一日即享有一日之休息作為
      例假，已符合勞動基準法第三十六條之規定，且原告並未主張被告有於原告休
      息日要求其工作之情形，則其主張每七日中至少應有一日休息作為例假日，納
      入加班費計算云云，並無可採。
二、原告對被告中鋼保全股份有限公司請求部分：
    原告庚○○等六人另主張渠等在被告中鋼保全工作時間、方式均與被告中鋼公司
    相同，乃被告中鋼保全所不爭，堪信為真，則依前述，原告在值夜時間之工作內
    容既與正常工作時間有異，且雙方已約定原告在值夜時間得支領值夜津貼及超時
    工作津貼，是值夜時間既為勞雇雙方於正常工作時間外所附帶約定，且無違反任
    何強制或禁止規定，依契約自由原則，原告自應受該約定之拘束。是原告等請求
    被告中鋼保全依勞動基準法第二十四條規定給付值夜時間之延時工資，亦屬無據
    。
三、綜上所述，原告請求被告公司依勞動基準法第二十四條規定，給付值夜時間之延
    時工資並無理由，應予駁回，原告之訴既無理由，其假執行之聲請，亦失其附麗
    ，應並予駁回。兩造其餘攻擊防禦方法及立證，或與本案爭點無涉，或與判決之
    結果不生影響，爰無庸一一論列，附此敘明。
四、訴訟費用負擔之依據：民事訴訟法第七十八條。
中    華    民    國    九十    年      十      月        十八          日
                                臺灣高雄地方法院勞工法庭
                                    法  官  陳  信  伍
右為正本係照原本作成。
如不服本判決，應於送達後廿日內，向本院提出上訴狀並表明上訴理由，如於本判決
宣示後送達前提起上訴者，應於判決送達後十日內補提上訴理由書（須附繕本）。
中    華    民    國    九十    年      十      月        十八          日
                                    書記官  李  梅  芬


司法院資訊處製作；財團法人民間司法改革基金會備份。
